【裁判字號】    98,家上易,2
【裁判日期】    980810
【裁判案由】    給付生活費
【裁判全文】
臺灣高等法院花蓮分院民事判決         98年度家上易字第2號
上  訴  人  乙○○
                        之4
被上訴人    甲○○
上列當事人間請求給付生活費事件，上訴人對於中華民國98年3
月5日臺灣臺東地方法院96年度家訴字第24號第一審判決提起上
訴，本院於97年7月28日言詞辯論終結，判決如下：
    主  文
上訴駁回。
第二審訴訟費用由上訴人負擔。
    事實及理由
一、上訴人在原審起訴主張：兩造於民國（下同）88年 7月間結
    婚，感情初尚融洽，未育有子女。詎上訴人於94年間將所有
    房地贈與被上訴人，並因罹患腎臟病喪失工作能力後，被上
    訴人態度為之丕變，自95年 4月起和上訴人分居，不願照顧
    上訴人，亦不提供所需之生活費用。上訴人無收入來源，亦
    無謀生能力，無法維持生活；而被上訴人現於臺東市○○路
    ○段412號開設奇奇衣坊，經營服飾品零售業，經濟生活優渥
    ，並無不能履行扶養義務之情事。參酌行政院主計處所定95
    年度臺灣地區平均每人月消費支出為新臺幣（下同）17,425
    元，爰依民法第1116條之1規定，請求被上訴人自95年4月起
    給付每月生活費用17,425元，至本件起訴日96年10月 3日止
    ，已發生之給付計18個月，應支付 313,650元，暨自起訴翌
    日起至兩造婚姻關係消滅時止，應按月於每月10日前給付17
    , 425 元等語。並在原審聲明：（一）被上訴人應給付上訴
    人313,650元，及自起訴繕本送達之翌日起，按年息 5%計算
    之利息；（二）被上訴人應自96年10月起至兩造婚姻關係消
    滅時止，按月於每月10日前給付上訴人17,425元。
二、被上訴人則以：上訴人於94年生病住院，被上訴人在醫院陪
    伴照顧，上訴人出院後隱瞞被上訴人獨自領取勞保傷病給付
    ，卻向被上訴人佯稱勞保局需觀察半年始核發勞保傷病給付
    ，仍向被上訴人索取生活費。且上訴人遭公司解聘係因欠下
    巨額債務，並非因洗腎，上訴人以生病領有殘障手冊不能找
    工作為藉口，要求被上訴人負起扶養責任，實則上訴人每週
    僅需洗腎2次，每次僅需2小時，並非無工作能力。況上訴人
    現住豪華別墅，非無法維持生活，而被上訴人亦無積欠生活
    費之情事，上訴人請求屬無理由。又兩造自95年 4月分居係
    因上訴人積欠大量卡債，被上訴人不堪債權人之騷擾而與上
    訴人分居，非可歸責於被上訴人，被上訴人自不負扶養上訴
    人之義務，且上訴人逕行起訴，其扶養方法未經親屬會議決
    議，起訴並不合法。上訴人雖為長期洗腎患者，但所提出之
    診斷證明僅客觀記載洗腎情況，並未言及喪失工作能力，絕
    非「重癱難活」之重症病人，故上訴人主張其完全無工作能
    力，不能維持生活，尚屬無據。況上訴人生病後向幸福人壽
    領保險理賠金402,025元，向勞保局領取普通傷病給付9,800
    元、疾病殘廢給付616,000元、失業津貼每月21,120元計6月
    共126,720元，上訴人至少有115萬餘元足供生活所需，無不
    能維持生活之理。若上訴人之主張有理由，則另以代上訴人
    清償積欠銀行之貸款與信用卡卡債經整理計 317,923元，及
    上訴人積欠被上訴人借款 1,959,237元之款項金額作為抵銷
    等語，資為抗辯。並在原審聲明：上訴人之訴駁回。
三、原審駁回上訴人之請求後，上訴人提起上訴補充陳述：上訴
    人雖因重病傷殘領有幸福人壽重大疾病保險金 402,025元，
    及勞保局殘廢給付616,000元、普通傷病住院補助9,800元、
    失業津貼126,720元；惟已償還債權人丙○○ 80萬元、給付
    母親醫療及看護費10萬元、給付房租48,000元、償還第一銀
    行貸款 117,600元，所剩金額僅88,920元，自屬難以維持生
    活所需。並在本院聲明：原判決廢棄；被上訴人應給付上訴
    人550,000元，及自起訴繕本送達之翌日起，按年息 5%計算
    之利息。被上訴人則補充陳述：縱如上訴人所稱其所領取之
    保險金、殘廢給付、傷病住院補助、失業津貼等金錢，部分
    用已償還債務，仍無礙於維持其生活；且上訴人現在有工作
    ，上訴人不但迄今仍安然活著，復且向臺灣臺中地方法院對
    被上訴人起訴請求不當得利及侵權行為損害賠償，自無不能
    維持生活情形等語為辯。並在本院聲明：上訴駁回。
四、得心證之理由：
（一）按扶養之方法，由當事人協議定之。不能協議時，由親屬
      會議定之，97年1月9日修正前民法第1120條定有明文。又
      按受扶養權利者，應否與負扶養義務者同居一家而受扶養
      ，抑應彼此另居，由負扶養義務者按受扶養權利者需要之
      時期，陸續給付生活資料或撥給一定財產，由受扶養權利
      者自行收益以資扶養，係屬扶養方法之問題，依民法第11
      20條之規定，應由當事人協議定之，不能協議時，應由親
      屬會議定之；對於親屬會議之決議有所不服，或親屬會議
      仍不能議定時，始得向法院聲訴，請求法院判決定之，最
      高法院26年鄂上字第401號及45年台上字第346號判例可資
      參照。本件上訴人起訴主張被上訴人即扶養義務人應分別
      按月給付扶養費，而被上訴人並未抗辯以迎養於扶養義務
      人之家或其他扶養方法定其扶養方法，僅係對於上訴人是
      否得請求給付扶養費之實體上理由予以爭執，應認對於給
      付扶養費之扶養方法並無爭議，自無所謂扶養方法不能協
      議而須由親屬會議決定之情事，是上訴人提起本件訴訟，
      核無欠缺訴訟成立要件之情形。再配偶之受扶養權利順序
      雖與直系血親尊親屬同，惟順序與限制並非相同，須配偶
      符合受扶養之要件，其順序始與直系血親尊親屬同即列為
      第一順位。且無謀生能力之限制，民法第1117條第 2項僅
      排除直系血親尊親屬之適用，自不包括配偶，故配偶欲行
      使受扶養權利，仍以不能維持生活且無謀生能力者為限，
      均合先敘明。
（二）兩造於88年 7月14日結婚，未育有子女，被上訴人於96年
      12月27日提起離婚之訴，經臺灣臺東地方法院以97年度婚
      字第12號判決離婚，上訴人不服上訴於本院，經本院於97
      年9月2日以97年度家上字第 9號判決駁回上訴，該判決於
      97年9月9日寄存送達於上訴人住所地之臺中縣警察局清水
      分局光華派出所，上訴人於同年 9月29日提起第三審上訴
      ，惟未委任律師為代理人，經本院以裁定駁回其上訴，有
      兩造戶籍謄本可稽，且為本院職務上所知悉，堪信為真實
      。是兩造間離婚判決應於上訴人收受上開97年度家上字第
      9 號判決後上訴期間屆滿時確定，經加計寄存送達自寄存
      之日起經10日發生效力、在途期間 7日、及上訴期間20日
      ，兩造間離婚判決應於97年10月16日確定。
（三）上訴人主張其因尿毒症、高血壓及心臟病等，於94年11月
      17日至同年12月 3日住院治療，並自94年11月27日起為血
      液透析治療，每週3次，每次4小時至今，兩造於95年4月1
      日起分居，上訴人於該日經台証綜合證券股份有限公司臺
      東分公司（以下稱台証公司）資遣等情，有馬偕紀念醫院
      臺東分院診斷證明書、身心障礙手冊影本、台証公司97年
      6月26日函各1件在卷可佐，亦堪信屬實。惟上訴人主張其
      無工作、因病無謀生能力、不能維持生活，固提出財政部
      臺灣省南區國稅局財產歸屬資料清單、95暨96年度綜合所
      得稅各類所得資料清單影本等件為據；然為被上訴人所否
      認，並以上開主張為抗辯。
（四）而配偶欲行使受扶養權利，仍以不能維持生活且無謀生能
      力者為限，已如前述。上訴人雖為長期洗腎患者，但所提
      出之診斷證明僅客觀記載洗腎情況，並未言及喪失工作能
      力，絕非「重癱難活」之重症病人，故上訴人主張其完全
      無謀生能力，已乏依據。另上訴人自承因重病傷殘領有幸
      福人壽重大疾病保險金402,025元，及勞保局殘廢給付616
      ,000 元、普通傷病住院補助9,800元、失業津貼 126,720
      元；雖償還債權人丙○○80萬元、給付其母醫療及看護費
      10萬元、給付房租48,000元、償還第一銀行貸款 117,600
      元外，尚餘88,920元，且上訴人復在本院坦承其尚領有殘
      障補助，故其亦非完全無資力而不能維持生活甚明。此外
      ，上訴人並未能舉證證明，其確有不能維持生活且無謀生
      能力之情形，則其依據民法第1116條之 1規定，請求被上
      訴人給付扶養費，為無理由，無從准許。
五、綜上所述，本件上訴人主張，為不足採；被上訴人之抗辯，
    尚屬可信。是則上訴人執此主張被上訴人應給付扶養費云云
    ，自屬無據。從而，原審為上訴人敗訴之判決，並無不合。
    上訴意旨指摘原判決不當，求予廢棄改判，為無理由，應予
    駁回。
據上論結，本件上訴為無理由，依民事訴訟法第449條第1項、第
78條，判決如主文。
中    華    民    國    98    年    8    月    10     日
                        審判長法  官  何方興
                              法  官  王紋瑩
                              法  官  林德盛
以上正本係照原本作成。
本件不得上訴。
中    華    民    國    98    年    8    月    10     日
                              書記官  陳有信


司法院資訊處製作；財團法人民間司法改革基金會備份。
